ACORDAO-COMPLETO-2485773

ACÓRDÃO 9443/2021 ATA 24/2021 - PRIMEIRA CÂMARA

VISTOS, relatados e discutidos estes autos de Aposentadoria, os Ministros do Tribunal de Contas da União, reunidos em Sessão da 1ª Câmara, ante as razões expostas pelo Relator, e com fundamento nos arts. 1º, inciso V, e 39, inciso II, ambos da Lei 8.443, de 16 de julho de 1992, c/c o art. 259, inciso II, do Regimento Interno desta Corte de Contas, ACORDAM em:
9.1. considerar prejudicado, por perda de objeto, o exame dos atos inicial e de alteração constantes das peças 3 e 4, relativos à aposentadoria de José Simão, com fundamento no art. 260, § 5º, do Regimento Interno desta Corte de Contas;
9.2. dar ciência deste Acórdão ao Instituto Nacional do Seguro Social/Gerência Executiva - Divinópolis/MG.

Pessoal: Atos de Aposentadoria da unidade emissora Instituto Nacional do Seguro Social, enviados ao TCU pela unidade de controle interno CONTROLADORIA-GERAL DA UNIÃO para fins de análise e julgamento.

Primeira Câmara

Instituto Nacional do Seguro Social.

3. Interessado: José Simão (XXX.965.866-XX).

13.1. Ministros presentes: Walton Alencar Rodrigues (Presidente), Benjamin Zymler e Jorge Oliveira.
13.2. Ministro-Substituto convocado: Augusto Sherman Cavalcanti (Relator).
13.3. Ministro-Substituto presente: Weder de Oliveira.

AUGUSTO SHERMAN

Cuidam os presentes autos de Aposentadoria concedida pelo Instituto Nacional do Seguro Social, conforme os termos constantes das peças 3 e 4, cujo atos foram encaminhados ao Tribunal por intermédio do Sistema e-Pessoal, na forma do art. 2º e 4º da Instrução Normativa TCU 78/2018. 
2.		A unidade técnica, ao analisar os fundamentos legais da concessão bem como as informações prestadas pelo órgão do controle interno, lavrou a instrução vista à peça 6, adiante parcialmente transcrita, com eventuais ajustes de forma:
" (...) 
Exame das Constatações
9.	Ato: 74853/2020 - Interessado: JOSE SIMAO - CPF: XXX.965.866-XX
9.1.	Parecer do Controle Interno: considerar o ato Perda de objeto. Justificativa:  o servidor faleceu em 19/0/2016 
9.2.	Constatações e análises: 
9.2.1.	O 'Mês/ano de referência para cálculo dos proventos é anterior a 06/1994. Anexar documento que comprova a estrutura remuneratória do servidor no mês de referência, assim como a estrutura remuneratória atual.
a.	Justificativa do Gestor de Pessoal: SERVIDOR SE APOSENTOU EM 08/1990, QUANDO A MOEDA ERA O CRUZEIRO, ENTÃO, IMPOSSÍVEL DE CADASTRO NESTE SISTEMA. FORAM USADAS AS RUBRICAS DA ÉPOCA E OS VALORES, JÁ EM REAL, DO PRIMEIRO MÊS REMUNERADO COM ESTA MOEDA, 03/1994. EXCEÇÃO DE ADIANTAMENTO PECUNIÁRIO, QUE NA CONVERSÃO DE CRUZEIRO PARA REAL DEU R$ 0,004, VALOR ARRENDODADO PARA R$ 0,01.Gestor anexou os seguintes documentos: FICHAS FINANCEIRAS DE 10.1991 A 12.2016-Documento oficial,.
b.	Análise do Controle Interno: Justificativa do gestor esclarece pendência
c.	Análise da Equipe Técnica: Ilegal
Não há.
9.2.2.	Percentual (20%) informado para a rubrica ' Vantagem de caráter pessoal (Adicional por tempo de serviço) ' é menor que o valor da proporção (23%) efetivamente paga (Valor pago da rubrica 'Adicional por Tempo de Serviço'/ Valor da rubrica 'Provento Básico/Vencimento básico'.
a.	Justificativa do Gestor de Pessoal: PERCENTUAL USADO NO PROCESSO DE APOSENTADORIA 35141.003274/90, DISPONÍVEL NO AFD
b.	Análise do Controle Interno: Justificativa do gestor NÃO esclarece pendência - no ato deve constar o percentual que o servidor tem direito
c.	Análise da Equipe Técnica: Ilegal
Não há.
9.2.3.	Houve o registro de rubrica com 'Denominação para análise do TCU' = Complemento de soldo, vencimento, subsídio, proventos, etc.
a.	Justificativa do Gestor de Pessoal: Não há. Verificação efetuada no âmbito do TCU.
b.	Análise do Controle Interno:  Não há. Verificação efetuada no âmbito do TCU.
c.	Análise da Equipe Técnica: Ilegal
Não há.
9.3.	O detalhamento da norma legal e da jurisprudência para a inconsistência acima elencada encontra-se no anexo II dessa instrução. 
9.4.	Encaminhamento do ato: 
9.4.1.	Considerar ILEGAL e recusar registro  do ato de Aposentadoria de JOSE SIMAO do quadro de pessoal do órgão/entidade Instituto Nacional do Seguro Social, com base nos arts. 71, inciso III, da Constituição Federal, 1º, inciso V, e 39, inciso II, da Lei 8.443/1992 e 260, § 1º, do Regimento Interno.
10.	Ato: 74948/2020 - Interessado: JOSE SIMAO - CPF: XXX.965.866-XX
10.1.	Parecer do Controle Interno: considerar o ato Perda de objeto. Justificativa:  o ex-servidor faleceu em 19/06/2016.
10.2.	Constatação e análise: 
10.2.1. Perda de objeto 'Sisobi (Nome Servidor/Instituidor : JOSE SIMAO, CPF: XXX.965.866-XX, Data de óbito: 19/03/2016) , Pensão civil (onde o servidor consta como instituidor) 81831/2020'.
a.	Justificativa do Gestor de Pessoal: Não há. Verificação efetuada no âmbito do TCU.
b.	Análise do Controle Interno:  Não há. Verificação efetuada no âmbito do TCU.
c.	Análise da Equipe Técnica: Perda de objeto
Verifica-se, em consulta realizada nos Sistemas deste Tribunal, que a concessão de aposentadoria referente ao ato do presente processo já foi encerrada. Assim, como se trata de situação que cessou os efeitos financeiros da concessão antes de sua apreciação por esta Corte, cabe a aplicação do art. 260, §5º do Regimento Interno do TCU. Segundo esse dispositivo, poderá ser considerado prejudicado, por perda de objeto, o exame dos atos de pessoal cujos efeitos financeiros tenham cessado antes de sua apreciação.
10.3.	O detalhamento da norma legal e da jurisprudência para a inconsistência acima elencada encontra-se no anexo II dessa instrução. 
10.4.	Encaminhamento do ato: 
10.4.1. Considerar prejudicado, por perda de objeto, o exame do ato de Aposentadoria de JOSE SIMAO, com fundamento no art. 71, inciso III, da Constituição Federal, arts. 1º, inciso V, e 39, inciso II, da Lei 8.443/1992 e art. 260, § 5º, do Regimento Interno do Tribunal de Contas da União.
CONCLUSÃO
11.	A abrangência e a profundidade das verificações levadas a efeito fundamentam convicção de que o ato 74853/2020 pode ser apreciado pela ilegalidade, em razão das irregularidades apontadas no item Exame das Constatações desta instrução, que representam afronta à legislação e à jurisprudência de referência.
12.	O aludido ato deu entrada neste Tribunal há menos de cinco anos, não sendo aplicável, portanto, o procedimento de contraditório e ampla defesa determinado pelo Acórdão 587/2011-TCU-Plenário.
13.	A abrangência e a profundidade das verificações levadas a efeito fundamentam convicção de que o ato 74948/2020 pode ser considerado prejudicado por perda de objeto, nos termos do art. 260, § 5º do Regimento Interno do TCU.
PROPOSTA DE ENCAMINHAMENTO
14.	Ante o exposto, com fundamento no art. 71, inciso III, da Constituição Federal, no art. 1º, inciso V, e art. 39, incisos I e II, da Lei 8.443/1992, no art. 260 do Regimento Interno do Tribunal de Contas da União, propõe-se: 
14.1.	Considerar ILEGAL e recusar registro  do ato de Aposentadoria de JOSE SIMAO do quadro de pessoal do órgão/entidade Instituto Nacional do Seguro Social, com base nos arts. 71, inciso III, da Constituição Federal, 1º, inciso V, e 39, inciso II, da Lei 8.443/1992 e 260, § 1º, do Regimento Interno.
14.2.	Considerar prejudicado, por perda de objeto, o exame do ato de Aposentadoria de JOSE SIMAO, com fundamento no art. 71, inciso III, da Constituição Federal, arts. 1º, inciso V, e 39, inciso II, da Lei 8.443/1992 e art. 260, § 5º, do Regimento Interno do Tribunal de Contas da União.
 (...) "
	3.	O Ministério Público, representado pela Procuradora-Geral Cristina Machado da Costa e Silva, mediante Parecer lavrado à peça 9, manifestou-se nos seguintes termos:
"Versa o processo sobre os atos inicial e de alteração de aposentadoria de José Simão, ex-servidor vinculado à Gerência Executiva do INSS em Divinópolis - MG.
2.	Por meio dos pareceres uniformes de peças n.ºs 6 e 7, a Secretaria de Fiscalização de Pessoal - Sefip - opina pela ilegalidade e negativa de registro do ato de alteração do inativo, devido às falhas apontadas às fls. 5/7 da peça n.º 4. Quanto à concessão inicial de peça n.º 3, propõe-se que a apreciação seja considerada prejudicada, por perda de objeto, devido ao falecimento do interessado.
3.	Em consulta ao sistema Siape, verificamos que o ex-servidor veio a óbito em 18/03/2016, restando prejudicada a apreciação dos formulários de peças n.ºs 3 e 4, por perda de objeto (peça n.º 8) .
4.	Por todo o exposto, com as vênias de estilo por divergir parcialmente do encaminhamento proposto pela Sefip às peças n.ºs 6 e 7, esta representante do Ministério Público de Contas sugere ao Tribunal que considere prejudicada, por perda de objeto, a apreciação dos formulários inicial e de alteração de aposentadoria de José Simão (CPF n.º XXX.965.866-XX) - peças n.ºs 3 e 4, respectivamente, com fundamento no artigo 260, § 5.º, do Regimento Interno da Corte de Contas, ante o falecimento do inativo."
É o Relatório.

não há.

Procuradora-Geral Cristina Machado da Costa e Silva.

PESSOAL. APOSENTADORIA. INICIAL E ALTERAÇÃO. FALECIMENTO DO INTERESSADO. EXAME DOS ATOS PREJUDICADOS POR PERDA DE OBJETO, EM FUNÇÃO DO EXAURIMENTO DE SEUS EFEITOS FINANCEIROS ANTES DA APRECIAÇÃO.

APOSENTADORIA (APOS)

Secretaria de Fiscalização de Integridade de Atos e Pagamentos de Pessoal e de Benefícios Sociais (Sefip).

Versam os presentes autos acerca dos atos inicial e de alteração da Aposentadoria de José Simão, emitidos pelo Instituto Nacional do Seguro Social.
A Secretaria de Fiscalização de Integridade de Atos e Pagamentos de Pessoal e de Benefícios Sociais - Sefip propôs considerar ilegal e recusar o registro do ato inicial, nº 74853/2020 (peça 3) , em razão de irregularidades no pagamento dos proventos; bem como considerar prejudicado por perda de objeto o ato de alteração, nº 74948/2020 (peça 4) .
O Ministério Público junto a este Tribunal verificou, em consulta ao Siape, o falecimento do interessado em 18/03/2016. Em razão disso, opinou por considerar prejudicada, por perda de objeto, a apreciação dos formulários inicial e de alteração da aposentadoria.
Manifesto-me de acordo com a proposta oferecida pela Procuradora-Geral Cristina Machado da Costa e Silva.
De fato, exauridos os efeitos financeiros da aposentadoria do Sr. José Simão, resta configurada a hipótese de aplicação do art. 260, § 5º, do Regimento Interno desta Casa, no sentido de considerar o exame dos atos prejudicado por perda de objeto, consoante alvitrado pelo MP/TCU.
		Ex positis, acolhendo parcialmente a proposição da unidade técnica com o ajuste promovido pelo Ministério Público, manifesto-me por que o Tribunal aprove o Acórdão que ora submeto à deliberação deste Colegiado. 
TCU, Sala das Sessões, em 13 de julho de 2021.
AUGUSTO SHERMAN CAVALCANTI 
Relator